臺灣高等法院民事判決　　　　　　　　100年度上易字第141號
上　訴　人　王慧君
訴訟代理人　李長彥律師
複代理人　　湯其瑋律師
被上訴人　　高淑莉
上列當事人間請求侵權行為損害賠償事件，上訴人對於中華民國
99年12月14日臺灣板橋地方法院99年度訴字第2149號第一審判決
提起上訴，本院於100年5月26日言詞辯論終結，判決如下：
    主  文
上訴駁回。
第二審訴訟費用由上訴人負擔。
    事實及理由
一、本件上訴人聲明求為判決：
    (一)原審判決不利於上訴人部分廢棄。
    (二)上開廢棄部分，被上訴人在第一審之訴及假執行之聲請均
      駁回。
    (三)第一、二審訴訟費用由被上訴人負擔。
    被上訴人聲明求為判決：
    (一)上訴駁回。
    (二)第二審訴訟費用由上訴人負擔。
二、被上訴人起訴主張：上訴人明知訴外人林威佐與伊有婚姻關
    係，係有配偶之人，竟仍基於相姦之犯意，於民國（下同）
    98年4月21日晚間7時許，在新北市土城區（改制前為臺北縣
    土城市）某汽車旅館內，與林威佐為姦淫行為，嗣經臺灣板
    橋地方法院於99年8月2日以99年度簡字第6312號刑事簡易判
    決判處上訴人有期徒刑2月確定。上訴人上開相姦行為，乃
    惡意破壞伊家庭婚姻圓滿，係故意以背於善良風俗之方法，
    致伊於婚姻關係所享有夫妻身分法益及婚姻共同圓滿生活之
    利益遭受損害，伊依民法第184條第1項、第195條第1、3項
    侵權行為損害賠償法則，自得請求上訴人賠償非財產上損害
    之慰撫金新臺幣（下同）300萬元。為此，爰依前揭法文規
    定，求為命上訴人給付300萬元本息之判決等語（原審判命
    上訴人應給付90萬元本息，上訴人不服提起上訴，被上訴人
    就其敗訴部分未聲明不服）。
    上訴人則以：伊與被上訴人配偶林威佐僅有一次相姦行為而
    已，至慰撫金之核定，應斟酌兩造身分、地位、經濟、婚姻
    狀況、相姦行為發生之次數及情狀等情。至伊目前尚有負欠
    他人48萬6,733元債務，實無能力負擔龐大數額之慰撫金等
    語，資為辯解。
三、本件上訴人明知林威佐係有配偶之人，竟仍基於與之相姦之
    犯意，於98年4月21日晚間7時許，在新北市土城區某汽車旅
    館內，與之發生姦淫行為，嗣經臺灣板橋地方法院檢察署檢
    察官聲請簡易判決處刑，並經臺灣板橋地方法院認上訴人犯
    有刑法第239條後段相姦罪，而以99年度簡字第6312號判決
    判處上訴人有期徒刑2月，如易科罰金，以1千元折算1日確
    定等情，有臺灣板橋地方法院檢察署檢察官聲請簡易判決處
    刑書附卷可稽（見原法院99年度簡附民字第301號卷第4頁）
    ，並據本院調閱臺灣板橋地方法院檢察署99年度執字第1265
    7號刑事偵、審及執行卷宗查明屬實，復為兩造所不爭（見
    本院卷第134頁不爭執事項一），自堪信為真實。
四、被上訴人主張伊與林威佐婚姻關係存續中，上訴人於前揭時
    、地與林威佐為相姦行為，致侵害伊之夫妻身分法益及婚姻
    共同圓滿生活之利益，伊自得依民法第184條第1項、第195
    條第1、3項規定，請求上訴人給付前述數額之慰撫金等語，
    則為上訴人所否認，並以前詞置辯。本件參酌兩造上開攻防
    意旨，並經兩造協議後，所應究者，厥為：被上訴人依民法
    第184條第1項、第195條規定請求上訴人賠償非財產損害之
    精神上慰撫金，原審判命給付金額90萬元是否允當？（見本
    院卷第134頁反面）。經查：
    (一)按因故意或過失，不法侵害他人之權利者，負損害賠償責
      任。故意以背於善良風俗之方法，加損害於他人者亦同。
      不法侵害他人之身體、健康、名譽、自由、信用、隱私、
      貞操，或不法侵害其他人格法益而情節重大者，被害人雖
      非財產上之損害，亦得請求賠償相當之金額。前項規定，
      於不法侵害他人基於父、母、子、女或配偶關係之身分法
      益而情節重大者，準用之，民法第184條第1項、第195條
      第1項前段、第3項分別定有明文。復按民法第184條第1項
      後段規定之侵權行為，係指違法以及不當加損害於他人之
      行為而言，至於侵害係何權利，要非所問。而所謂違法以
      及不當，不僅限於侵害法律明定之權利，即違反保護個人
      法益之法規，或廣泛悖反規律社會生活之根本原理的公序
      良俗者，亦同。通姦之足以破壞夫妻間之共同生活而非法
      之所許，此從公序良俗之觀點可得斷言，不問所侵害係何
      權利，對於配偶之他方應構成共同侵權行為。婚姻係以夫
      妻之共同生活為其目的，配偶應互相協力保持其共同生活
      之圓滿安全及幸福，而夫妻互守誠實，係為確保其共同生
      活之圓滿安全及幸福之必要條件，故應解為配偶因婚姻契
      約而互負誠實之義務，配偶之一方行為不誠實，破壞共同
      生活之圓滿安全及幸福者，即為違反因婚姻契約之義務而
      侵害他方之權利（最高法院55年台上字第2053號判例參照
      ）。次按與有夫之婦通姦者，除應負刑事責任外，依社會
      一般觀念，如明知為有配偶而與之通姦，乃以違背善良風
      俗之方法，加損害於他人之故意，茍其配偶確因此受有財
      產上或非財產上之損害，依民法第184條第1項後段，自仍
      得請求賠償（最高法院41年台上字第278號判例參照）。
      被上訴人係以上訴人與其原配偶林威佐，於98年4月21 日
      晚間7時許，在新北市土城區某汽車旅館內發生姦淫行為
      ，而主張本件侵權行為之事實等情，為兩造所不爭（見本
      院卷第134頁反面不爭執事項二）。至上訴人確明知林威
      佐係有配偶之人，竟仍與之相姦，有如前述，而被上訴人
      與林威佐係於88年1月30日結婚，至99年4月7日始兩願離
      婚之事實，亦有戶籍謄本在卷可查（見原審卷第47頁），
      則上訴人既明知林威佐為有配偶之人，竟仍與其相姦，應
      已破壞被上訴人與其配偶間，夫妻共同生活之圓滿安全及
      幸福，是依前揭說明，不唯已符合民法第184條第1項後段
      所規定，故意以背於善良風俗之方法，加損害於被上訴人
      ，亦屬於不法侵害被上訴人基於配偶關係之身分法益，且
      情節重大，故被上訴人依民法第184條第1項後段、第195
      條第3項準用同條第1項前段規定，請求上訴人賠償非財產
      上損害之慰撫金，自屬有據。又被上訴人依前揭法文請求
      上訴人賠償慰撫金既屬有據，則其餘有關民法第184條第1
      項前段主張，即無再行審酌必要，附此說明。
    (二)第按法院對於慰撫金之量定，應斟酌兩造身分、地位、經
      濟狀況與加害程度及其他各種情況等關係以定之（最高法
      院97年度台上字第400號裁判意旨參照）。本件被上訴人
      為德育醫護管理專科學校畢業，任職於會計師事務所，原
      審時名下除有房屋、土地各1筆外，尚有多筆投資；上訴
      人則為高職畢業，擔任工廠作業員一職，原審時名下有田
      賦27筆及投資1筆等情，有個人基本資料表、稅務電子閘
      門財產所得調件明細表附卷可稽（見原審卷第24-25、7-1
      7頁），並為兩造所不爭（見本院卷第134頁反面不爭執事
      項三）。上訴人雖於本院主張其目前尚負欠48萬6,733元
      債務，固提放款通知函、催繳通知函為證（見本院卷第11
      -12頁）。惟被上訴人於98年10月19日即已就上訴人前揭
      相姦行為向臺灣板橋地方法院檢察署檢察官提起告訴，嗣
      於99年1月18日該署檢察官偵查時，上訴人已坦承犯行，
      此經本院調閱前揭偵查卷宗查明無訛（見該署98年度他字
      第6738號卷第1、94頁）。至前揭放款通知函，乃係上訴
      人於99年5月25日向渣打銀行借款39萬元之貸放通知。則
      上訴人於取得該借款後，猶未賠償被上訴人款項，竟執此
      作為主張衡量其經濟狀況之基礎，已屬可議。況上訴人於
      原審99年11月25日言詞辯論終結後，99年12月14日宣判前
      ，先將前揭所有不動產贈與其配偶劉賢能，復於99年12月
      21日辦理不動產移轉登記等情，亦有不動產異動索引、土
      地登記謄本附卷可查（見本院卷第49-77、78-104頁），
      是上訴人於原審判命給付後即執行名義成立後（原審就被
      上訴人勝訴部分曾為假執行宣告），不唯未思考如何償還
      債務，竟猶以夫妻贈與為原因而將上開不動產所有權移轉
      登記為上訴人配偶劉賢能所有，是上訴人前揭行為，實無
      可取。本院參酌兩造前揭身分、經濟、地位、能力、上訴
      人前揭相姦行為，已破壞被上訴人婚姻圓滿安全，且被上
      訴人已於99年4月7日與林威佐離婚（見原審卷第47頁）等
      一切狀況，認被上訴人請求上訴人賠償90萬元範圍內，核
      屬允當，尚非過高。上訴人辯稱尚有負欠債務，伊僅與林
      威佐相姦一次，原審判命給付90萬元過高云云，殊無可取
      。
    (三)至被上訴人固曾主張，伊因上訴人前揭侵權行為而感染HP
      V人類乳突病毒，致罹患子宮頸癌危險因子病變云云，固
      提出提出長春藤預防醫學健康管理體檢報告（見原審卷第
      72、73頁）、聯醫病理中心病理組織檢查報告單（見原審
      卷第74頁）、人類乳突病毒檢查報告（見原審卷第76頁）
      、臺北醫學大學署立雙和醫院99年7月16日子宮癌細胞抹
      片檢查回函（見原審卷第77頁）等件為證。然被上訴人前
      揭主張病症，尚未提出確為上訴人侵權行為所致，兩者間
      確存有相當因果關係，故被上訴人此部分之主張，尚不足
      取，附此說明。
五、從而，被上訴人依民法第184條第1項前段、第195條第1項、
    第3項侵權行為法則，請求上訴人給付90萬元及自起訴狀繕
    本送達之翌日即99年8月5日（見前揭附民卷第6頁）起，至
    清償日止，按年息5%計算之利息部分，應予准許。原審就上
    開應准許部分所為上訴人敗訴判決，並無不合。上訴意旨指
    摘原判決此部分不當，求予廢棄改判，為無理由，應予駁回
    。
六、至兩造其餘之攻擊或防禦方法及未經援用之證據，經斟酌後
    ，認為均不足以影響本判決之結果，自無逐一詳予論駁之必
    要。併此敘明。
七、據上論結，本件上訴為無理由，依民事訴訟法第449條第1項
    、第78條，判決如主文。
中    華    民    國   100    年    6     月    9     日
                  民事第二十庭
                        審判長法  官  張  蘭
                              法  官  黃莉雲
                              法  官  王漢章
正本係照原本作成。
不得上訴。
中    華    民    國   100    年    6     月    9     日
                              書記官  林淑貞